【裁判字號】    90,再,12
【裁判日期】    900227
【裁判案由】    土地所有權移轉登記
【裁判全文】
臺灣高等法院高雄分院民事判決  九十年度再字第十二號
      再審原告    甲○○
      再審被告    乙○○
右當事人間請求土地所有權移轉登記等事件，再審原告對於本院九十年度再字第一號
確定判決提起再審之訴，本院判決如左：
      主      文
再審之訴駁回。
再審訴訟費用，由再審原告負擔。
      事      實
甲、再審原告方面：
一聲明：求為判決：
  (一)九十年度再字第一號確定判決及八十八年度重上更(一)字第四四號確定判決，關命
    再審原告給付再審被告新台幣（下同）貳拾肆萬玖仟參佰零柒元，暨命負擔訴訟
    費用之裁判均廢棄。
  (二)右廢棄部分，再審之訴之再審被告關於請求給付貳拾肆萬玖仟參百零柒元之請求
    部分在前程序第二審上訴駁回。
二陳述：
  (一)民法第一百四十三條係以「婚姻關係消滅」為時效不完成之障礙事由，兩造迄今
    並未離婚乃兩造所不爭執，故並無時效不完成之障礙事由存在，原審誤認本件婚
    姻關係已經消滅，而有民法第一百四十三條之適用，顯有適用法律之錯誤。又，
    時效不完成之制度僅限於「時效期間行將完成之際」始有適用，有最高法院八十
    年度台上字第二四九七號判例要旨足參。就本件而言，系爭土地業於六十二年五
    月十五日以六萬一千元售與訴外人吳劉好意，並辦妥所有權移轉登記，其時效將
    完成之際為七十七年五月間，如有婚姻關係消滅不完成之事由（即離婚），始將
    時效延長一年至七十八年。然兩造仍有婚姻關係存在，自無前開時效不完成之障
    礙事由之適用，系爭不當得利請求權時效已於七十七年五月十六日完成，系爭侵
    權行為損害賠償請求權亦已罹於十年之除斥期間，再審被告之主張允屬無理。前
    審判決於關於時效中斷及不完成之法律適用錯誤，且與最高法院八十年台上字第
    二四九七號判例意旨不符，而有民事訴訟法第四百九十六條第一項第一款之「適
    用法規顯有錯誤」之再審事由存在。
  (二)前審認購買系爭不動產之資金為再審被告之特有財產，依民法親屬編修正後之施
    行法第六條之一規定，應限以妻之名義所登記之財產，始有提起確認之訴之必要
    。又，果系爭不動產為再審被告出資而以夫或第三人之名義為登記，則如主張不
    當得利，當以是否有信託關係存在為其前提要件，尚難謂當然為其特有財產。再
    審原告否認兩造間有信託契約存在。再審被告亦無法舉證信託事實之存在。況由
    兩造彼此往來之書信中亦足見系爭土地乃再審原告為夫妻終老及小孩所購買，前
    審就該重要證物漏未斟酌，亦未於判決內審認有無信託關係，要有民事訴訟法第
    四百九十七條規定之再審理由存在。
  (三)系爭土地乃兩造於婚姻關係存續中所取得之財產，為兩造之聯合財產，再審被告
    固提出彰化第一銀行存褶以證明係其勞力工作所得，惟該存款係再審原告以其名
    義存放，除再審被告得證明為其特有財產外，依修正前民法第一千零十七條第二
    項規定：「聯合財產中，夫之原有財產及不屬於妻之原有財產之部分，為夫所有
    」，前開存款自應為再審原告所有，因此系爭存款是否再審被告之薪資，其舉證
    責任在於再審被告。高等法院高雄分院八十八年度重上更(一)字第四四號判決，未
    適用修正前民法第一千零十七條、第一千零十六條及行政法院七十七年判字第三
    六六號判例、最高法院七十二年台上字第九二七號及民事訴訟法第二百七十七條
    之規定，而有適用法規顯有錯誤之再審理由；高等法院高雄分院九十年再字第一
    號判決則有漏未就重要證據予以審酌之再審理由存在。
乙、本件未經言詞辯論。本院依職權調閱九十年度再字第一號民事卷。
      理      由
一再審原告主張上情，以本院九十年度再字第一號土地所有權移轉登記確定判決，有
  民事訴訟法第四百九十六條第一項第一款之「適用法規顯有錯誤」及第四百九十七
  條之「就足影響判決之重要證物漏未斟酌」之再審事由存在。茲分如左：
  (一)再審原告以原確定判決適用民法第一百四十三條規定謂再審被告之不當得利請求
    權消滅時效尚未完成，乃適用法規顯有錯誤乙節。
    查消滅時效之不完成者，係指於時效期間終止之際，因有民法第一百三十九條至
    一百四十三條所規定之難於行使其權利之事實發生，暫時不令其完成。按民法第
    一百四十三條之立法精神重在因婚姻關係的存在，以致雙方不便行使權利，因此
    ，在婚姻關係存續中所生已得行使之權利即有本條規定之適用，具備此條要件時
    ，夫對於妻或妻對於夫權利的消滅時效，在婚姻關係存續中雖不停止進行，惟於
    其間不完成時效，於婚姻關係消滅時，時效之剩餘期間不及一年者，自其關係消
    滅時起，一年內其時效不完成。兩造之婚姻關係既仍在存續中，依前開說明，再
    審被告之不當得利請求權時效雖自六十二年五月間即已開始進行，惟於婚姻關係
    存續期間並不完成時效。原確定判決以台灣高等法院高雄分院八十八年度重上更
    (一)字第四四號判決，認依民法第一百四十三條請求權時效不完成，即不生時效消
    滅之效果，並無適用法規顯有錯誤之情，與最高法院八十年度台上字第二四九七
    號判例案情意指：在民法第一百四十條所延長之六個月時間內，若未起訴或與起
    訴有相同效果之中斷行為，則一旦時間經過，時效即告完成；非指該利息債權時
    效之進行，須在選定遺產管理人時未滿五年時效期間，始有民法第一四０條之適
    用。乃再審原告竟誤用該判例所指，執以主張原確定判決有民事訴訟法第四百九
    十六條第一項第一款規定之適用法規顯有錯誤之情，顯非可取。
  (二)再審原告以原確定判決未審酌兩造間往來書信以斟酌兩造間有無信託關係存在，
    復未命再審被告舉證證明伊所提出之彰化第一銀行存褶為其勞力工作所得，而有
    就足影響判決之重要證物漏未斟酌之違誤乙節。
    按所謂重要證據漏未斟酌，係指前二審言詞辯論終結前，已經存在並已為證據聲
    明之證據，而第二審並未認為不必要而仍忽略證據聲明未為調查，或已為調查而
    未就其調查之結果予以判斷者而言，若在前判決理由中已說明其為不必要之證據
    ，或說明就調查之結果並不能為有利再審原告之事實判斷者，則不得作為再審理
    由。經查，原確定判決既認系爭土地為再審被告之特有財產，即再無審酌兩造間
    有否信託關係存在之必要；又，系爭土地為再審被告之特有財產，亦經本院八十
    八年度重上更(一)字第四四號判決就其調查之結果予以判斷，原確定判決並無就足
    影響判決之重要證物漏未斟酌之情事，再審原告前開指摘與民事訴訟法第四百九
    十七條所規定之再審要件並不相符。
二綜上，再審原告執前審確定判決有民事訴訟法第四百九十六條第一項第一款、第四
  百九十七條之再審事由，提起本件再審之訴，經核顯無再審理由，爰不經言詞辯論
  ，逕以判決駁回。
三據上論結，本件再審之訴顯無理由，依民事訴訟法第五百零二條第二項、第七十八
  條，判決如主文。
中      華      民      國    九十      年      二      月    二十七    日
                                      臺灣高等法院高雄分院民事第四庭
~B1審判長法官  王錦村
~B2法      官  林紀元
~B3法      官  許明進
右為正本係照原本作成。
不得上訴。
中      華      民      國    九十      年      三      月      一      日
~B法院書記官  鄭翠芬
                                                                        Ｑ


司法院資訊處製作；財團法人民間司法改革基金會備份。
